臺灣高等法院刑事判決　　　　　　　　　　　　　　九十年度上訴字第二三六號
　　上　訴　人
　　即　被　告　乙○○
　　選任辯護人　郭芳宜
右上訴人因偽證案件，不服臺灣臺北地方法院八十九年度訴字第一０三六號，中華民
國九十年六月五日第一審判決（起訴案號：臺灣臺北地方法院檢察署八十八年度偵字
第二三０九五號）提起上訴，本院判決如左：
    主  文
原判決撤銷。
乙○○無罪。
    理  由
一、公訴意旨以：被告乙○○（原名粘耀南）於民國八十三年至八十六年間，在端儀
    營造工程有限公司（下稱端儀公司）擔任經理，期間並負責台灣電力公司台北供
    電區營運處委辦台灣省住都局樹德至社后線之管路埋設工程，適時丙○○係於臺
    灣電力公司台北供電區營運處擔任管路股電機工程員，為依據法令從事公務之人
    ，詎丙○○竟藉督導前開工程上職務之便，分別於八十四年八月一日、同年月三
    日中午，要求被告乙○○先帶至中國城餐廳廣場飲宴，共花費新台幣（下同）七
    千九百五十元後，二人復至臺北縣新莊市之夢幻世紀ＫＴＶ飲酒作樂，又消費共
    計一萬零一百二十二元，嗣並要求端儀公司支付前揭款項，而丙○○則藉此收受
    不當之賄賂及不正利益。詎被告乙○○竟於八十七年九月二十九日下午二時三十
    分許，本院審理八十七年度上訴字第二六九一號丙○○被訴違反貪污治罪條例案
    件中，就系爭消費是否屬於丙○○收受賄賂於案情有重要關係之事項，具結後證
    稱：在上開工程承包期間，並未招待丙○○至夢幻世紀ＫＴＶ飲酒作樂，因其與
    丙○○原先即為朋友，故右揭餐飲消費，均係由丙○○招待，僅因丙○○身上現
    金不夠，故以端儀公司名義簽帳，事後丙○○有將簽帳款項交還等語，而為虛偽
    陳述，致使本院誤信被告所言，據以對丙○○於職務上收受賄賂部分，判決無罪
    。因認被告涉有刑法第一百六十八條之偽證罪嫌。
二、訊據上訴人即被告乙○○固承認曾於右揭時地擔任端儀公司經理，負責端儀公司
    承包之上開工程，並於本院八十七年度上訴字第二六九一號丙○○等違反貪污治
    罪條例案件調查時，以證人身分出庭作證，供前具結，而為上開之證述，及原名
    為粘耀南，於八十七年間因終止收養關係，回復本姓乙○○等情不諱，然堅詞否
    認有何偽證犯行，辯稱：其在台灣高等法院證述之內容僅涉及八十四年八月三日
    在夢幻世紀ＫＴＶ之消費，並未證述同日在中國城餐廳廣場之消費及同年月一日
    之在中國城餐廳廣場、夢幻世紀ＫＴＶ之消費，且該三次消費並未招待丙○○；
    又八十四年八月三日夢幻世紀ＫＴＶ之消費丙○○確於事後有付款，其未為虛偽
    之證述等語。
三、按認定犯罪事實應憑積極證據，為刑事訴訟法第一百五十四條所明定，倘積極證
    據不足以為不利於被告事實之認定時，即應為有利被告之認定，更不必有何有利
    之證據，最高法院三十年上字第八一六號著有判例。所謂「積極證據足以為不利
    被告事實之認定」，依據同院七十六年臺上字第四九八六號判例意旨，係指據為
    訴訟上證明之全盤證據資料，在客觀上已達於通常一般之人均不致於有所懷疑、
    而得確信被告確曾犯罪之程度；若未達到此一程度，而有合理之懷疑存在時，即
    無從為有罪之確信。而訴訟上所得之全盤證據資料，固不以直接證據為限，間接
    證據亦應包含在內，惟採用間接證據時，必其所成立之證據，在直接關係上，雖
    僅足以證明他項事實，而由此他項事實，本於事理之作用足以證明待證事實者，
  方為合法，若憑空之推想，並非得採為證據資料之間接證據，同院三十二年上字
    第六七號判例可資參照。又在我國刑事訴訟法上，被告並無自證無罪之義務，不
    得以被告之抗辯或反證不成立，即無視於積極證據資料不足之事實，而遽為被告
    有罪之認定，此觀最高法院三十年上字第四八二號、三十年上字第一八三一號判
    例意旨自明。再者，告發人之指述，在使被告受刑事處分為目的，應調查其他證
    據，以察其指述與事實是否相符，亦有最高法院八十一年度台上字第四四九號判
    決要旨可供參照。
四、公訴人認被告涉有上開罪嫌，無非以告發人甲○○之供述、證人丙○○之證詞、
    中國城餐廳廣場顧客簽單及夢幻世紀ＫＴＶ簽帳四紙、端儀公司之請款單、開銷
    明細表、支票等在卷可稽為其主要論據。惟查：
（一）八十四年八月一日、同年月三日夢幻世紀ＫＴＶ部分：查有關八十四年八月一
      日該次消費之簽帳金額固由端儀公司支付，有夢幻世紀ＫＴＶ簽帳單張、請款
      單及支票各一張附卷（見偵查卷第四八、四九、七五頁）及告發人甲○○多次
      供述（見偵查卷第三九、四０頁，原審卷第八０至八二頁，本院卷第六八頁）
      可佐，然觀該張簽帳單上，有已付現金三千二百元而僅就其餘消費款項為六千
      一百二十八元簽帳之記載，且觀告發人所提端儀公司支付前開消費款項之支票
      面額及請款單金額亦僅為為六千一百二十八元，不包括已付現金部分，則證人
      丙○○是否全未付款接受招待，即非無疑。而有關同年月三日部分之消費，簽
      帳人為「丙○○」，並非被告，此亦有該日之簽帳單在卷（見偵查卷第四十九
      頁）可憑，而該張簽帳單上，亦有已付現金三千二百元而僅就其餘消費款項三
      千九百九十四元簽帳之記載，且參諸告發人所提端儀公司支付前開消費款項之
      支票面額及請款單金額亦僅為三千九百九十四元，不含已付現金部分，則證人
      丙○○就八十四年八月三日消費款是否全未付款接受招待，亦有疑問。又訊據
      被告及證人丙○○就前開八月一日、同月三日之消費付款情形，復均陳稱：該
      三千二百元係丙○○所支付等語（見本院卷第二一、六六、六八頁）；且從前
      述被告向端儀公司八十四年八月二十五日之請款單及開銷明細上，亦無從看出
      該二次消費之現金三千二百元之支出，係由被告所先行墊付，再向端儀公司請
      款等情；再者，丙○○於上開被訴貪污治罪條例案件中在調查局偵訊時亦稱：
  伊於八十五年六月間透過友人王明福償還給甲○○之十八萬三千元中，包括在
      八十四年八月三日受端儀公司經理乙○○招待至夢幻世紀ＫＴＶ飲酒簽帳之三
      千九百九十四元等語（見上開案件八十六年度偵字第四八三三號偵查卷第十五
      頁），準此，若此付現三千二百元（八十四年八月三日）部分，亦係被告為端
      儀公司代墊，則丙○○應係歸還總額七千一百九十四元，而非僅係簽帳金額三
      千九九百九十四元。據上，既無從證明前開二次消費所支付之三千二百元現金
      部分非丙○○所支付，本於「罪疑惟輕」原則，即應認為被告抗辯為可採。是
      既然夢幻世紀ＫＴＶ消費部分款項為丙○○所支付，且八十四年消費之簽帳人
      復為「丙○○」，而同行者尚包括被告，即難據以認定丙○○係受端儀公司之
      招待。從而，被告於本院八十七年度上訴字第二六九一號案件中所為：「（問
      ：在工程承包期間，八十三年八月至八十四年十二月間是否有招待丙○○到夢
      幻ＫＴＶ去飲酒作樂？）沒有」、「（問：偵卷四八頁是否你帶他去的？即指
      八十四年八月三日夢幻世紀ＫＴＶ簽帳單）是丙○○認識的，我們本來就有互
      相請來請去，因為他（即丙○○）帶的現金不夠，有付一部分現金，不夠部分
      才簽帳，後來他有把錢給我，我們公司後來先付掉」（見該案件卷宗第二七五
      、二七六頁）之證詞，即難謂虛偽不實。
（二）八十四年八月一日、同年月三日中國城餐廳廣場部分：被告以公司經理身分招
      待丙○○至中國城餐廳用餐，該二筆款項由端儀公司支付等事實，固據告發人
      甲○○指述甚詳，並提出中國城餐廳廣場八十四年八月一日、同年月三日顧客
      簽單二張、端儀公司八十四年八月十一日請款單一張、帳單明細表一張、發票
      人為端儀公司面額七千九百元、中國城餐廳廣場背書領款之支票一紙附卷（見
      偵查卷第四五至四七、五０、五一頁）可稽，然此僅足證明被告有代表公司招
      待丙○○至中國城餐廳用餐之事實，至於進行該二次餐飲之緣由，究係出於被
      告主動邀宴，抑或丙○○「藉故要求」，則仍屬不能證明。而訊據被告堅決否
      認丙○○有在工程進行期間「藉故要求」招待，並稱伊在任職端儀公司前即認
      識丙○○，該飯局與工程無關等語（見偵查卷第三十三、三十四頁、本院卷第
      六十八頁），且證人丙○○亦始終否認有在工程進行期間「藉故要求」招待，
      甚且證稱係伊招待被告及事後並有付款給被告等語（見本院卷第六五、六六、
      六七頁），此外，復查無何積極證據足認丙○○在工程進行期間有「藉故要求
      」招待情事，則被告於本院八十七年度上訴字第二六九一號案件法官質以「在
      工程承包期間，丙○○是否會「藉故要求」招待？」時，證稱「沒有」，即難
      謂必屬不實。至於被告是否係於丙○○返還上開消費款項後，復向公司詐領前
      開款項，或將丙○○支付款項侵吞，亦僅屬被告是否另犯詐欺或侵佔端儀公司
      財物之問題，併此敘明。
五、綜上所述，被告所辯其未有前揭偽證犯行，尚非全然無據，此外又查無其他積極
    證據，足認被告有何公訴人所指之犯行，按諸前揭最高法院判例意旨及「罪證有
    疑，利歸被告」之證據法則，被告被訴之犯罪，自屬不能證明。原審未加詳查，
    遽為被告有罪之諭知，核有未洽，被告上訴否認犯罪，非無理由，應由本院將原
    判決撤銷，並依法為被告無罪之諭知。
據上論斷，應依刑事訴訟法第三百六十九條第一項前段、第三百六十四條、第三百零
一條第一項，判決如主文。
本案經檢察官張秋雲到庭執行職務。
中      華      民      國      九十一      年      三      月   十二   日
                臺灣高等法院刑事第四庭
                                  審判長法  官  蔡  永  昌
                                        法  官  周  煙  平
                                        法  官  徐  昌  錦
右正本證明與原本無異。
檢察官如不服本判決應於收受送達後十日內向本院提出上訴書狀，其未敘述上訴之理
由者並得於提起上訴後十日內向本院補提理由書（均須按他造當事人之人數附繕本）
。
                                        書記官  吳  金  來
中      華      民      國    九十一    年     三       月     十四     日
